ACORDAO-COMPLETO-2521000

ACÓRDÃO 2883/2021 ATA 47/2021 - PLENÁRIO

VISTOS, relatados e discutidos estes autos de representação acerca de possíveis irregularidades praticadas no Instituto Nacional de Estudos e Pesquisas Educacionais Anísio Teixeira (Inep) , relacionadas com suposto direcionamento ideológico e falhas de segurança no Exame Nacional do Ensino Médio (Enem) ;
ACORDAM os Ministros do Tribunal de Contas da União, reunidos em sessão do Plenário, ante as razões expostas pelo Relator e com fundamento nos artigos 235, caput, e 237, inciso III e parágrafo único, do Regimento Interno/TCU, em:
9.1. autorizar a Secretaria de Controle Externo da Educação, da Cultura e do Desporto (SecexEduc) a autuar de processo de acompanhamento, previsto no art. 241, inciso II, do Regimento Interno/TCU, para avaliar à atuação do Instituto Nacional de Estudos e Pesquisas Educacionais Anísio Teixeira (Inep) , no que concerne às questões a seguir:
9.1.1. se o processo de revisão de questões do Enem por parte de pessoas estranhas à elaboração das provas atende estritamente a requisitos técnicos e pedagógicos; e
9.1.2. se as medidas de segurança adotadas na condução do Enem são consistentes e se têm sido efetivamente observadas.
9.2. autorizar a extração de cópias da instrução de peça 7 destes autos e o compartilhamento dos elementos obtidos a partir das diligências referidas no despacho peça 10, para inclusão nos autos do processo de acompanhamento autuado em cumprimento ao item 9.1, acima.

Representação acerca de possíveis irregularidades na organização do Exame Nacional do Ensino Médio (Enem) 2021, especialmente acerca de fragilidade técnica e administrativa relacionadas às interferências na gestão do Instituto Nacional de Estudos e Pesquisas Educacionais Anísio Teixeira (Inep).

Instituto Nacional de Estudos e Pesquisas Educacionais Anísio Teixeira.

3. Interessados/Responsáveis: não há.

13.1. Ministros presentes: Ana Arraes (Presidente), Walton Alencar Rodrigues (Relator), Benjamin Zymler, Aroldo Cedraz, Raimundo Carreiro, Bruno Dantas, Vital do Rêgo e Jorge Oliveira.
13.2. Ministros-Substitutos presentes: Augusto Sherman Cavalcanti, Marcos Bemquerer Costa, André Luís de Carvalho e Weder de Oliveira.

WALTON ALENCAR RODRIGUES

Adoto, como relatório, a instrução peça 7, elaborada por AUFC da Secretaria de Controle Externo da Educação, da Cultura e do Desporto (SecexEduc) , que obteve a anuência dos dirigentes daquela unidade técnica:
	"Cuidam os autos de representação formulada pelos Deputados Federais Danilo Cabral, Rosa Neide, Marcelo Freixo, Lídice da Mata, Bohn Gass, Professor Israel, Idilvan Alencar, Alessandro Molon e Tábata Amaral, acerca de possíveis irregularidades ocorridas no Instituto Nacional de Estudos e Pesquisas Educacionais Anísio Teixeira (Inep) , relacionadas a fragilidades de segurança e a direcionamento ideológico do Exame Nacional do Ensino Médio (Enem) .   
EXAME DE ADMISSIBILIDADE
2.	Inicialmente, deve-se registrar que a representação preenche os requisitos de admissibilidade constantes do art. 235 do Regimento Interno do TCU, haja vista a matéria ser de competência do Tribunal, referir-se a responsável sujeito a sua jurisdição, estar redigida em linguagem clara e objetiva, conter nome legível, qualificação e endereço do representante, bem como se encontrar acompanhada do indício concernente à irregularidade ou ilegalidade.
3.	Além disso, deputados federais possuem legitimidade para representar ao Tribunal, consoante disposto no inciso III do art. 237 do RI/TCU. 
4.	Ainda, conforme dispõe o art. 103, § 1º, in fine, da Resolução - TCU 259/2014, verifica-se a existência de interesse público no trato da suposta irregularidade/ilegalidade, pois eventuais falhas de segurança do Enem e o possível direcionamento do certame, com inobservância da devida fundamentação técnico-pedagógica, poderiam, em tese, causar importantes prejuízos às políticas públicas que se servem dos resultados daquele exame nacional, a exemplo das que se relacionam com o ingresso de alunos no ensino superior (Prouni e Sisu) e com o próprio diagnóstico anual dos sistemas de ensino médio (público e privado) e das unidades escolares específicas. 
5.	Dessa forma, a representação poderá ser apurada, para fins de comprovar a sua procedência, nos termos do art. 234, § 2º, segunda parte, do Regimento Interno do TCU, aplicável às representações de acordo com o parágrafo único do art. 237 do mesmo RI/TCU.
EXAME SUMÁRIO
6.	Este exame sumário, em consonância com o art. 106 da Resolução - TCU 259/2014, visa verificar se, sob os aspectos de risco, materialidade e relevância, esta representação justifica pronta atuação deste Tribunal.
7.	No que tange o risco, considerando que i) a sucessão de declarações de agentes públicos de elevada envergadura acerca da necessidade de moldar o Enem segundo as convicções políticas da atual gestão do Poder Executivo Federal e de ter acesso prévio às questões elaboradas para a avaliação anual, bem como a ii) notícia de que pessoa não autorizado teria acessado local reservado aos elaboradores das provas e de que iii) o presidente do Inep teria pretendido, injustificadamente, ampliar o rol de pessoas autorizadas a acessar o referido ambiente, apresenta-se razoável probabilidade da ocorrência das irregularidades citadas na inicial, com importantes impactos potenciais na correspondente política pública, conforme já explanado no exame de admissibilidade.  
8.	Logo, dados esses impactos potenciais, julga-se atendido o quesito relevância, ante os possíveis prejuízos ao público-alvo da política pública de acesso ao ensino superior e à própria sistemática de avaliação anual do ensino médio no país. 
9.	Em face dessas considerações acerca dos riscos e da relevância, mesmo tendo em vista a impossibilidade de se determinar o real impacto financeiro (materialidade) das eventuais irregularidades cometidas, considera-se adequado o prosseguimento da apuração para que o Tribunal aprofunde os exames acerca dos fatos trazidos na inicial (art. 106, § 4º, I, da Resolução-TCU 259/2014) .
EXAME TÉCNICO
10.	Na representação (peça 1) , elencaram-se as informações sintetizadas a seguir, que, no ver dos representantes, indicariam que o Poder Executivo Federal, atuando mais precisamente por intermédio do Inep, estaria impondo filtros ideológicos na composição das provas do Enem e adotando medidas comprometedoras da segurança da avaliação:
	a) conforme notícia veiculada em 8/11/2021, trinta e sete servidores do Inep, que desempenhavam atividades nas áreas de fiscalização do contrato do Enem nos dias de aplicação das provas e de operacionalização da base de dados utilizada para a divulgação das notas do Exame pediram exoneração simultânea dos cargos que ocupavam, sob a justificativa de fragilidade técnica e administrativa decorrente de aventada ingerência política em detrimento de critérios técnicos, agravada pela prática de intimidação e censura, representando riscos à realização do Enem 2021, cujas provas serão aplicadas nos dois finais de semana próximos; 
	b) a tentativa de impor filtros ideológicos ao Enem transcenderia a atual edição do Exame, pois:
	b.1) ainda em 2018, o Presidente da República, recém-eleito, teria criticado uma questão que tratava de um dialeto usado entre gays e travestis, ressaltando que, em sua gestão, o MEC não abordaria questões dessa forma e que o Presidente teria conhecimento prévio da prova antes da realização do Enem;
	b.2) no ato de posse do então presidente do Inep, em 2019, o Sr. Marcus Vinicius Rodrigues teria afirmado que 'Sem dúvida, uma dessas medidas [vai ser] analisar todo o banco de questões que nós temos';
	b.3) no dia 3/6/2021, o ministro Milton Ribeiro teria chegado a afirmar, em entrevista à CNN Brasil, que teria acesso antecipado à prova do Enem, para evitar o que definiu como 'questões de cunho ideológico';
	b.4) no dia 15/11/2021, em Dubai, o Presidente da República teria explicitado que há controle ideológico sobre o Exame, ao asseverar que 'o que eu considero muito também: começam agora a ter a cara do governo as questões da prova do Enem';
	b.5) em entrevista ao Fantástico[endnoteRef:2], veiculada em 14/11/2021, funcionários do Inep que não quiseram se identificar teriam relatado censura ao conteúdo das provas do Enem 2021, materializada por pedido para que fossem excluídas vinte questões do Exame, originado do Diretor de Avaliação da Educação Básica, que teria a função de fazer a leitura dos itens, o Sr. Anderson de Oliveira;  [2:  Notícia disponível em: https://g1.globo.com/fantastico/noticia/2021/11/14/exclusivo-servidores-do-inep-detalham-interferencia-no-conteudo-das-provas-do-enem.ghtml Acessado em 18/11/2021] 
	c) quanto à segurança do Exame, servidores do Inep teriam relatado que o presidente daquela Autarquia solicitou a inclusão de 22 nomes em lista de pessoas autorizadas a ter acesso à prova do Enem, a despeito de a sua sistemática de elaboração envolver, inclusive, a utilização de ambiente controlado - com restrição de acesso de pessoal, mediante uso de detectores de metais, de leitor biométrico e de câmeras de segurança, visando resguardar o sigilo da prova, em respeito ao princípio da igualdade, dada a função do Enem de servir de critério para o ingresso em instituições de ensino superior. Apesar de não constar da representação, a notícia do Fantástico de que trata o item 'b' acima indica que os servidores informaram também o acesso de policial federal ao referido ambiente controlado, sem justificativa aparente, já na fase final de elaboração da prova do Enem 2021, em 2/9/2021;   
11.	Em face dessas informações e considerando a importância do Enem no cenário nacional e os valores envolvidos na realização do Exame, os representantes apresentaram o seguinte requerimento:
	Ante o exposto, com fulcro no artigo 237, inciso III, do Regimento Interno do TCU, aprovado pela Resolução TCU nº 246, de 30 de novembro de 2011, requer, pelas razões acima aduzidas, que o Tribunal conheça desta representação para, no cumprimento de suas competências constitucionais, decida pela adoção das medidas necessárias à:
	a) apuração das irregularidades denunciadas pelos servidores do INEP:
	1. no processo de revisão das questões do Enem, efetivado sem o devido respaldo técnico e pedagógico, a evidenciar a utilização do aparato estatal para fins de controle ideológico do exame, em afronta aos princípios da moralidade e da impessoalidade; e
	2. na segurança do exame do Enem, tanto no que diz respeito à violação do sigilo das provas, pela ampliação imotivada de acesso ao conteúdo por pessoas estranhas à entidade, como pelo eventual desmonte da rede logística, pelo risco de afronta aos princípios da igualdade e da eficiência que devem reger o processo de seleção de estudantes no acesso ao ensino superior.
	b) fiscalização operacional visando a avaliar a atuação dos órgãos e entidades governamentais, em especial do Ministério da Educação e do Instituto Nacional de Pesquisas Educacionais Anísio Teixeira - INEP, notadamente quanto ao processo de elaboração e realização do exame do Enem, programa governamental para acesso ao ensino superior gratuito;
	c)  recomende, se assim julgar necessário, as adequações necessárias para a viabilização do exame no prazo programado - 21 e 28 de novembro de 2021 -, inclusive, nos termos em que autorizam o art. 44 da Lei nº 8.443, de 1992 e o art. 273 do Regimento Interno do TCU, o afastamento cautelar do Presidente do INEP, Senhor Danilo Dupas, apontado como o responsável pelas irregularidades, cometidas para atender interesses que não se coadunam com o interesse público. (grifou-se) 
Análise do pedido de medida cautelar
12.	Extrai-se do pedido que a medida cautelar requerida 	diz respeito ao pronto afastamento do presidente do Inep, com fundamento no art. 44 da Lei 8.443/1992 e no art. 273 do RI/TCU.
13.			Consoante os referidos dispositivos da Lei Orgânica e do Regimento Interno do TCU, o Plenário, de ofício, por sugestão de unidade técnica ou de equipe de fiscalização ou a requerimento do Ministério Público, deverá determinar o afastamento temporário do responsável, se existirem indícios suficientes de que, prosseguindo no exercício de suas funções, possa retardar ou dificultar a realização de auditoria ou inspeção, causar novos danos ao erário ou inviabilizar o seu ressarcimento.
14.	Analisados os elementos da representação, não se identificaram tais pressupostos nos autos, senão vejamos.
15.	Primeiro, não se identificou, até o presente momento, qualquer ação e/ou omissão do gestor que retardasse ou dificultasse qualquer auditoria ou inspeção deste Tribunal.
16.	Quanto à preservação do erário, apesar de os representantes aludirem aos potenciais prejuízos decorrentes da forma de condução do Inep, não foi possível, ao menos neste momento processual e a partir dos elementos dos autos, identificar atuação específica do presidente da Autarquia que tenha causado efetivo e mensurável dano, tampouco se identificou ação e/ou omissão dirigida para dificultar a eventual recomposição a ser exigida no futuro.  
17.	Outrossim, não é possível asseverar, desde logo, que o afastamento provisório do gestor responsável pelo Inep nos dias antecedentes à realização do Enem 2021 não causará nenhum prejuízo importante à realização do Exame. Daí, não se mostra prudente a este Tribunal conceder a medida cautelar requerida e assumir a responsabilidade por riscos ainda maiores que poderão ser causados ao Enem justamente por sua adoção.
Análise do mérito da representação
18.	Examinando a representação e compulsando um conjunto de notícias colhidas da internet e juntadas à peça 6, percebe-se que representantes de altas esferas do governo federal têm se pronunciado publicamente a favor da aplicação de determinados filtros às questões do Enem, de acordo com as suas convicções políticas.
19.	Mesmo que o referido anseio não tenha sido efetivamente materializado, por intermédio de ações e/ou omissões específicas, tal quadro, por si, justifica uma atuação mais próxima do TCU, com vistas a assegurar que o exame seja elaborado conforme os padrões de segurança estipulados, a metodologia requerida para avaliar os estudantes e os procedimentos que garantam a lisura no processo de construção das provas, de modo a mitigar os riscos de não alcance dos objetivos do Exame e de eventuais danos ao erário.
20.	Nesse sentido, destaca-se que o Enem, criado ainda em 1998, não constitui política pública de governo específico, mas que, de outra forma, no decorrer de sua história, foi se consolidando como importante e perene instrumento de avaliação do ensino médio e de seleção dos aspirantes a vagas no ensino superior.  
21.	Outrossim, conforme destacado na representação e na reportagem de suporte (do Fantástico) , a eventual ampliação indiscriminada do número de pessoas que, sob o pretexto de analisarem as questões já selecionadas do Enem, passam a ter contato com as provas antes de sua efetiva aplicação, pode aumentar consideravelmente os riscos associados com vazamentos de gabaritos e questões, com potenciais prejuízos à isonomia de candidatos que disputem vagas em instituições de ensino superior.
22.	Na mesma linha, a notícia de que pessoa estranha à elaboração da prova, ainda que policial federal, acessou ambiente seguro destinado àquela finalidade sem justificativa plausível aparente levanta suspeita acerca da suficiência e da adequação das medidas de segurança adotadas pelo Inep para garantir a lisura do processo de avaliação do Enem.
23.	Sobre o suposto acesso de policial federal ao ambiente seguro, não se tem informações no presente momento sobre quem teria autorizado o seu acesso e em qual contexto isso teria ocorrido. Há, todavia, notícias que apontam que o presidente do Inep teria colocado sob sigilo o processo sobre o acesso desse policial à sala reservada do Enem. Conforme noticiado, o ofício que tratou sobre a liberação do acesso do agente policial está inserido no processo de número 23036.005279/2021-49 (peça 5) .
24.	Em que pesem os fatos já descritos nesta instrução e em concordância parcial com os pedidos formulados pelos representantes, entende-se que uma fiscalização em sentido estrito é instrumento mais adequado para que este Tribunal se debruce sobre o processo de elaboração e de aplicação das provas do Enem e avalie oportunidades de melhoria, seja no sentido de aprimorar o processo de revisão das questões ou de diminuir riscos que afetem a segurança do exame.
25.	Mesmo considerando que os representantes não têm a prerrogativa de solicitar a realização de fiscalizações ao TCU, dado o rol de legitimados do art. 1º, inciso II, do Regimento Interno, entende-se que os elementos apresentados neste processo dão conta de riscos que justificam que o Tribunal, por iniciativa própria, desenvolva ação de controle específica sobre a sistemática de realização do Enem.
26.	No entanto, considera-se que a modalidade de fiscalização sugerida pelos representantes (auditoria operacional) não é a mais adequada, tendo em vista que, para além da avaliação do Enem 2021, no qual várias etapas já se encontram superadas, seria mais produtivo examinar a atuação do Inep ao longo de um período predeterminado, no qual fosse acompanhado o maior número possível de etapas do Exame. Isso para gerar uma proposta de melhoria perene, se aplicável, e não circunscrita apenas ao Enem 2021.
27.	Nesse sentido, julga-se que o acompanhamento, de que trata o art. 241 do RI/TCU, é o instrumento de fiscalização mais adequado, razão por que se propõe que o Tribunal autorize a sua realização, com os seguintes objetivos:
	a) avaliar se o processo de revisão de questões do Enem por parte de pessoas estranhas à elaboração das provas atende estritamente a requisitos técnicos e pedagógicos;
	b) avaliar se as medidas de segurança adotadas pelo Inep na condução do Enem são consistentes e se têm sido efetivamente observadas.
28.	Adicionalmente, como subsídio inicial à realização do acompanhamento sugerido, propõe-se, desde já, a realização de diligência junto ao Inep para que a Autarquia remeta ao Tribunal as seguintes informações e documentos:
	a) detalhamento pormenorizado da sistemática de construção das provas que integram o Enem em cada ano, abordando necessariamente todas as suas etapas e os critérios gerais de escolha das correspondentes questões, com indicação e remessa de cópias dos específicos normativos e/ou dos documentos internos de suporte da resposta fornecida;
	b) detalhamento pormenorizado da sistemática de revisão das questões escolhidas para integrar as provas do Enem, abordando necessariamente os critérios gerais de revisão, os responsáveis pela revisão (indicando também se são servidores efetivos do Inep ou terceiros sem vínculo ou com vínculo precário com a entidade) , o momento/etapa em que as revisões podem ser operadas dentro do fluxo previsto do Exame e a forma como são documentadas as alterações/exclusões decorrentes da revisão (neste ponto, explicitar também se eventuais modificações são formalmente justificadas e se isso decorre de previsão normativa específica ou de ato discricionário do gestor) , com indicação e remessa de cópias dos específicos normativos e/ou dos documentos internos de suporte da resposta fornecida;
	c) remeter cópia de toda a documentação que, no processo de revisão, serviu de suporte às alterações/exclusões de questões do Enem 2021, incluindo as próprias questões e as correspondentes justificativas (caso existentes) ; 
	d) atualmente, o Inep, após o término de cada ciclo, visando conferir maior transparência ao processo de revisão, adota algum mecanismo para dar publicidade às questões que foram efetivamente excluídas/alteradas em cada Enem, bem como às correspondentes justificativas?
	e) lista das pessoas autorizadas a acessar o ambiente seguro de elaboração do Enem 2021, com informações de nome, CPF, período de autorização e indicação do vínculo profissional que possuíam com o Inep ao tempo da autorização;
	f) no Enem 2021, houve tentativa de ampliar o rol de pessoas originalmente autorizadas a acessar o ambiente seguro de que trata o subitem anterior? Em caso de resposta positiva, qual a justificativa da tentativa de ampliação e ela se materializou efetivamente?
	g) no Enem 2021, houve acesso de policial federal (em 2/9/2021) ou de qualquer outra pessoa não autorizada (em qualquer data) ao ambiente seguro reservado apenas aos agentes responsáveis pela elaboração da prova? Em caso de resposta positiva, justificar o acesso, remetendo cópia de toda a documentação que justificou a presença dessas pessoas no referido ambiente, a exemplo de ordens de serviço, de mandados judiciais e do processo 23036.005279/2021-49. 
29.	Por fim, tendo em vista que, caso acatada a proposta de encaminhamento, o exame das questões levantadas pelos representantes será processado no acompanhamento sugerido, propõe-se que o Tribunal considere prejudicada a análise de mérito desta representação e determine o apensamento definitivo destes autos ao processo de acompanhamento a ser autuado, em conformidade com o art. 2º, inciso I, da Resolução-TCU 259/2014.
CONCLUSÃO
30.	O documento constante da peça 1 deve ser conhecido como representação, por preencher os requisitos previstos nos arts. 235 e 237, inciso III, do Regimento Interno/TCU e no art. 103, § 1º da Resolução - TCU 259/2014. 
31.	No que tange o requerimento de medida cautelar consistente no afastamento provisório do presidente do Inep, entende-se que este não deve ser acolhido, por não estarem presentes nos autos os requisitos estabelecidos no art. 44 da Lei 8.443/1992 c/c o art. 273 do RI/TCU.
32.	Ademais, vislumbra-se risco de que a medida cautelar pretendida possa ocasionar prejuízo ainda maior à administração e ao interesse público.
33.	No mérito, considera-se que, apesar de os elementos trazidos na representação, por sua gravidade potencial, justificarem a atuação deste Tribunal, revela-se adequado que, em lugar de o TCU realizar o tipo de fiscalização proposto pelos representantes (auditoria operacional) , será mais produtivo fiscalizar a sistemática do Enem sob a modalidade 'acompanhamento', sem se limitar necessariamente à edição do Exame referente ao exercício de 2021. 
34.	Considera-se necessário, ademais, realizar diligência junto ao Inep com o fito de subsidiar as ações iniciais do acompanhamento proposto.
35.	Dada essa necessidade de exames adicionais, a serem realizadas em processo específico de acompanhamento, considera-se prejudicada a análise de mérito.
PROPOSTA DE ENCAMINHAMENTO
36.	Ante a exposição, submetem-se os autos à consideração superior, propondo:
	a) conhecer da presente representação, satisfeitos os requisitos de admissibilidade previstos nos arts. 235 e 237, inciso III, do Regimento Interno deste Tribunal, e no art. 103, § 1º da Resolução - TCU 259/2014, para, no mérito, considerá-la prejudicada;
	b) indeferir o requerimento de medida cautelar formulado pelos representantes, tendo em vista a inexistência dos pressupostos necessários para adoção da referida medida;
	c) com fundamento no art. 241 do RI/TCU, autorizar a realização de acompanhamento do Exame Nacional do Ensino Médio (Enem) com o objetivo de examinar os seguintes aspectos da atuação do Instituto Nacional de Estudos e Pesquisas Educacionais Anísio Teixeira (Inep) :
	c.1) avaliar se o processo de revisão de questões do Enem por parte de pessoas estranhas à elaboração das provas atende estritamente a requisitos técnicos e pedagógicos;
	c.2) avaliar se as medidas de segurança adotadas pelo Inep na condução do Enem são consistentes e se têm sido efetivamente observadas;
	d)  realizar diligência, com fundamento no art. 157 do RI/TCU, ao Instituto Nacional de Estudos e Pesquisas Educacionais Anísio Teixeira (Inep) , para que, no prazo de quinze dias, sejam encaminhados os seguintes documentos e informações: 
	d.1) detalhamento pormenorizado da sistemática de construção das provas que integram o Enem em cada ano, abordando necessariamente todas as suas etapas e os critérios gerais de escolha das correspondentes questões, com indicação e remessa de cópias dos específicos normativos e/ou dos documentos internos de suporte da resposta fornecida;
	d.2) detalhamento pormenorizado da sistemática de revisão das questões escolhidas para integrar as provas do Enem, abordando necessariamente os critérios de revisão, os responsáveis pela revisão (indicando também se são servidores efetivos do Inep ou terceiros sem vínculo ou com vínculo precário com a entidade) , o momento/etapa em que as revisões podem ser operadas dentro do fluxo previsto do Exame e a forma como são documentadas as alterações/exclusões decorrentes da revisão (neste ponto, explicitar também se eventuais modificações são formalmente justificadas e se isso decorre de previsão normativa específica ou de ato discricionário do gestor) , com indicação e remessa de cópias dos específicos normativos e/ou dos documentos internos de suporte da resposta fornecida;
	d.3) remeter cópia de toda a documentação que, no processo de revisão, serviu de suporte às alterações/exclusões de questões do Enem 2021, incluindo as próprias questões e as correspondentes justificativas (caso existentes) ; 
	d.4) atualmente, o Inep, após o término de cada ciclo, visando conferir maior transparência ao processo de revisão, adota algum mecanismo para dar publicidade às questões que foram efetivamente excluídas/alteradas em cada Enem, bem como às correspondentes justificativas?
	d.5) lista das pessoas autorizadas a acessar o ambiente seguro de elaboração do Enem 2021, com informações de nome, CPF, período de autorização e indicação do vínculo profissional que possuíam com o Inep ao tempo da autorização;
	d.6) no Enem 2021, houve tentativa de ampliar o rol de pessoas originalmente autorizadas a acessar o ambiente seguro de que trata o item anterior? Em caso de resposta positiva, qual a justificativa da tentativa de ampliação e ela se materializou efetivamente?
	d.7) no Enem 2021, houve acesso de policial federal (em 2/9/2021) ou de qualquer outra pessoa não autorizada (em qualquer data) ao ambiente seguro reservado apenas aos agentes responsáveis pela elaboração da prova? Em caso de resposta positiva, justificar o acesso, remetendo cópia de toda a documentação que justificou a presença dessas pessoas no referido ambiente, a exemplo de ordens de serviço, de mandados judiciais e do processo 23036.005279/2021-49;	
	e) encaminhar cópia da peça 1 e da presente instrução ao Instituto Nacional de Estudos e Pesquisas Educacionais Anísio Teixeira (Inep) a fim de subsidiar as manifestações a serem requeridas;
	f) comunicar aos representantes e ao Instituto Nacional de Estudos e Pesquisas Educacionais Anísio Teixeira (Inep) a decisão que vier a ser adotada nestes autos;
	g) apensar definitivamente os autos ao processo de acompanhamento a ser autuado de que trata o item 'c' acima, em conformidade com o art. 2º, inciso I, da Resolução-TCU 259/2014."

não há

Não atuou.

REPRESENTAÇÃO. INEP. SUPOSTOS DIRECIONAMENTO IDEOLÓGICO E PRECARIZAÇÃO DA SEGURANÇA DO ENEM. EMISSÃO DE DESPACHO NEGANDO AFASTAMENTO CAUTELAR DO PRESIDENTE DO INEP E AUTORIZANDO DILIGÊNCIAS, PARA INVESTIGAÇÃO DOS FATOS DENUNCIADOS. DETERMINAÇÃO DE AUTUAÇÃO DE PROCESSO PARA ACOMPANHAMENTO DA ELABORAÇÃO E REVISÃO DAS PROVAS DO ENEM, PARA IDENTIFICAÇÃO DE FRAGILIDADES E DE OPORTUNIDADES DE MELHORIA.

REPRESENTAÇÃO (REPR)

Secretaria de Controle Externo da Educação, da Cultura e do Desporto (SecexEduc).

Cuidam os autos de representação, com pedido de cautelar, versando sobre possíveis irregularidades praticadas no Instituto Nacional de Estudos e Pesquisas Educacionais Anísio Teixeira (Inep) , relacionadas com suposto direcionamento ideológico e falhas de segurança no Exame Nacional do Ensino Médio (Enem) .  
A representação foi subscrita pelos Deputados Federais Danilo Jorge de Barros Cabral, Rosa Neide Sandes de Almeida, Marcelo Ribeiro Freixo, Lídice da Mata e Souza, Elvino José Bohn Gass, Israel Matos Batista, Antônio Idilvan de Lima Alencar, Alessandro Lucciola Molon e Tabata Claudia Amaral Pontes.
Amparados em matérias jornalísticas, os representantes alegam, em apertada síntese, que o Poder Executivo Federal está intervindo politicamente no Inep, mediante a imposição de filtros ideológicos na composição das provas do Enem e adoção de medidas que comprometem a segurança da avaliação, o que teria motivado o pedido de exoneração de 37 servidores da autarquia.
Com relação à segurança do exame, narram que, a despeito da sistemática de elaboração do exame envolver ambiente controlado, o Presidente do Inep solicitou a inclusão de 22 nomes na lista de pessoas autorizadas a ter acesso à prova do Enem. 
Com base nesses argumentos, requerem:
a) apuração das seguintes irregularidades: revisão das questões do Enem sem respaldo técnico e pedagógico e violação ao sigilo das provas;
b) fiscalização operacional para a avaliar os impactos das demissões de servidores, a lisura do exame e a atuação dos órgãos e entidades governamentais, notadamente do Ministério da Educação e do Inep, quanto ao processo de elaboração e realização do exame; e
c) recomendação, caso o TCU julgue necessário, de adequações necessárias à viabilização do exame no prazo programado (21 e 28/11/2021) , "inclusive (...) o afastamento cautelar do Presidente do INEP, Senhor Danilo Dupas, apontado como o responsável pelas irregularidades".
Por meio do despacho peça 7, que emiti em 20/11/2021, adotei as seguintes medidas:
a) conheci da representação, por preencher os requisitos previstos no art. 237, VII, c/c o art. 235, ambos do Regimento Interno da Corte;
b) autorizei diligências ao Inep, para obtenção de documentos e informações necessários à apuração dos denunciados (pedido "a") , incluindo os relacionados com: o processo de revisão que serviu de suporte às alterações/exclusões de questões do Enem 2021; a eventual ampliação do rol de pessoas autorizadas a acessar ambiente seguro de elaboração do exame; e o acesso de policial federal ao referido ambiente;
c) neguei o pedido de que o TCU recomendasse medidas para viabilização do exame no prazo programado (pedido "c", parte inicial) , por não vislumbrar medidas que aumentassem a segurança do exame e/ou a qualidade das questões, sem comprometer a realização do exame no prazo programado; e
d) indeferi o pedido de afastamento cautelar do Presidente do Inep (pedido "c", parte final) , por não restarem comprovados os pressupostos estabelecidos no art. 44 da Lei 8.443/199, para adoção da medida.
A SecexEduc propõe que o TCU, por sua própria iniciativa, autue processo de monitoramento. Avalia que o instrumento de fiscalização adequado para apuração das questões postas pelos representantes é o acompanhamento.
Feita essa breve contextualização fática, passo a decidir.
Ainda que os representantes não tenham a prerrogativa de solicitar a realização de fiscalizações ao TCU, por não constarem do rol de legitimados do art. 1º, inciso II, do Regimento Interno/TCU, a pronta atuação deste Tribunal justifica-se para assegurar os padrões de segurança e a lisura do processo de construção das provas do Enem, de sorte a mitigar os riscos de não alcance das políticas públicas que se servem dos seus resultados, a exemplo das que se relacionam com o ingresso de alunos no ensino superior (Prouni e Sisu) e com o próprio diagnóstico anual dos sistemas de ensino médio (público e privado) e das unidades escolares específicas.  
A resposta às questões postas no pedido "b" exige que o TCU avalie todo o processo de elaboração e revisão das provas, debruçando-se sobre atos correspondentes às várias de etapas do Enem, sem se limitar, necessariamente, à edição de 2021, para a identificação de fragilidades e de oportunidades e melhoria.
Dito isso, o "acompanhamento" é o instrumento de fiscalização utilizado pelo Tribunal para avaliar, ao longo de um período predeterminado, o desempenho das entidades jurisdicionadas, assim como das atividades governamentais, quanto aos aspectos de eficiência e eficácia dos atos praticados (art. 241, inciso II, do Regimento Interno/TCU) .
Por essas razões, em anuência ao proposto pela unidade instrutiva, autorizo a autuação de processo de acompanhamento para avaliar à atuação do Instituto Nacional de Estudos e Pesquisas Educacionais Anísio Teixeira (Inep) , no que concerne às questões a seguir:
a) se o processo de revisão de questões do Enem por parte de pessoas estranhas à elaboração das provas atende estritamente a requisitos técnicos e pedagógicos; e
b) se as medidas de segurança adotadas na condução do Enem são consistentes e se têm sido efetivamente observadas.
Desde logo, autorizo a extração de cópias da instrução de peça 7 e o compartilhamento dos elementos obtidos a partir das diligências referidas no despacho peça 10, para inclusão nos autos do processo de acompanhamento.
Com essas considerações, incorporo às minhas razões de decidir as análises da unidade especializada, constantes da instrução transcrita no relatório, e voto no sentido de que o Tribunal adote a deliberação que ora submeto à apreciação deste Colegiado.
TCU, Sala das Sessões, em 1º de dezembro de 2021.
WALTON ALENCAR RODRIGUES 
Relator